ACORDAO-COMPLETO-2454074

ACÓRDÃO 98/2022 ATA 1/2022 - SEGUNDA CÂMARA

VISTOS, relatados e discutidos estes autos que cuidam de atos de aposentadoria emitidos pela Superintendência Regional do Dnit no Estado do Pará;
ACORDAM os Ministros do Tribunal de Contas da União, reunidos em sessão da Segunda Câmara, diante das razões expostas pelo Relator, em:
9.1. reconhecer o registro tácito dos atos de aposentadoria dos ora interessados;
9.2. orientar a Sefip no sentido de que avalie a conveniência e a oportunidade de promover a revisão de ofício dos atos relacionados, segundo critérios de materialidade e relevância. Para tanto, a unidade deve levar em consideração o decidido no Acórdão 16488/2021-TCU-Segunda Câmara, que lançou pertinentes considerações sobre o pagamento da GDAR com amparo em decisão judicial;
9.3. dar ciência deste acórdão à unidade jurisdicionada.

Atos de aposentadoria.

Segunda Câmara

Superintendência Regional do Dnit no Estado do Pará.

3. Interessados/Responsáveis:
3.1. Interessados: Alberto Nazareno dos Santos Carvalho (XXX.711.232-XX); Aldir de Araujo Costa (XXX.101.982-XX); Amaro Pereira da Silva (XXX.953.002-XX); Ana Lucia Nunes Rios (XXX.593.112-XX); Antonio Fernandes Touta (XXX.397.032-XX); Antonio Valdir Rodrigues de Menezes (XXX.032.072-XX); Benedito Monteiro Batista (XXX.469.402-XX); Cornelio Catunda Silva (XXX.794.902-XX); Delcio Benedito de Assunção (XXX.649.144-XX); Deusdete Teixeira Machado (XXX.360.512-XX).

13.1. Ministros presentes: Aroldo Cedraz (na Presidência), Augusto Nardes, Raimundo Carreiro e Bruno Dantas (Relator).
13.2. Ministros-Substitutos presentes: Marcos Bemquerer Costa e André Luís de Carvalho.

BRUNO DANTAS

Por registrar as principais ocorrências do processo, adoto como relatório a instrução da secretaria responsável pela análise da demanda (peça 24) , que contou com a concordância do Ministério Público junto ao TCU (peça 27) :
"INTRODUÇÃO
1.	Trata-se de atos iniciais de concessão de aposentadoria de Alberto Nazareno dos Santos Carvalho, Aldir de Araujo Costa, Amaro Pereira da Silva, Ana Lucia Nunes Rios, Antonio Fernandes Touta, Antonio Valdir Rodrigues de Menezes, Benedito Monteiro Batista, Cornelio Catunda Silva, Delcio Benedito de Assunção e Deusdete Teixeira Machado, ex-servidores da Superintendência Regional do DNIT no Estado do Pará.
2.	Os atos foram submetidos, para fim de registro, à apreciação do Tribunal de Contas da União (TCU) , de acordo com o art. 71, inciso III, da Constituição Federal. O cadastramento e a disponibilização ao TCU ocorreram por intermédio do Sistema de Apreciação e Registro de Atos de Admissão e Concessões, na forma dos arts. 2º, caput e incisos I a VI, e 4º, caput, da Instrução Normativa-TCU 78/2018.
HISTÓRICO
3.	Em instrução automática (peça 12) , esta Unidade Técnica propôs a legalidade dos presentes atos. Todavia, o MPTCU (peça 15) opinou pela devolução dos autos à Sefip para que fossem analisadas a natureza e legalidade das rubricas judiciais consignadas nos atos, bem como a natureza da rubrica identificada no contracheque de Antonio Fernandes Touta, denominada "GD PARC COMPL ART 17 ON 5/2016", no valor de R$ 1.192,70, e se ainda subsiste fundamento para o seu pagamento.
4.	Em despacho à peça 16, o Ministro Relator Bruno Dantas ordenou a devolução dos autos à Sefip para realização das medidas apresentadas pelo Parquet, antes da apreciação do mérito dos atos de pessoal.
5.	Em cumprimento ao referido despacho, a Sefip encaminhou diligência à Superintendência Regional do DNIT no Estado do Pará (peça 17) , que atendeu à demanda por meio de envio da documentação acostada às peças 19-21.
EXAME TÉCNICO
Da diligência
6.	Em atendimento à diligência do TCU (peças 19-21) , o DNIT informou que a rubrica judicial no valor de R$ 270,99, percebida por todos os integrantes deste processo, refere-se à Gratificação pelo Desempenho de Atividade Rodoviária (GDAR) , que foi instituída pelos arts. 1º e 2º do Decreto-Lei n. 2.194/1984, sendo devida aos servidores integrantes das categorias funcionais de nível superior e médio do DNER e calculada sobre o vencimento. O DNIT acrescentou que a GDAR foi extinta e teve o valor correspondente recebido pelos servidores do DNER transformado pelo art. 29 da Lei n. 11.094, de 13/1/2005, em Vantagem Pessoal Nominalmente Identificada.
7.	O DNIT informou ainda que, por meio de Decisão proferida nos autos do Mandado de Segurança Coletivo n. 0018381-85.2014.4.0l.3400, interposto pela Associação dos Servidores Federais em Transportes - ASDNER, foi determinado o restabelecimento dos valores que vinham sendo pagos aos seus associados.
8.	Em relação à outra rubrica judicial, percebida pelos aposentados Alberto Nazareno dos Santos Carvalho (R$ 820,17) , Aldir de Araújo Costa (R$ 2.185,00) , Ana Lúcia Nunes Rios (R$ 915,79) , Antonio Valdir Rodrigues de Menezes (R$ 1.242,15) e Cornelio Catunda Silva (1.053 ,86) , o DNIT comunicou que é decorrente da decisão proferida nos autos da Ação Coletiva n. 4800-71.2012.4.0l.3400, ajuizada pela ASDNER, objetivando assegurar que os futuros aposentados do Plano Especial de Cargos do DNIT que se aposentarem com base no art. 3º da EC 47/2005 recebessem a GDAPEC no valor da pontuação de sua última remuneração enquanto ativos. Assim, tais valores correspondem ao complemento financeiro da pontuação que vinham recebendo na ativa.
9.	Por fim, o DNIT aduziu que a rubrica "GD PARC COMPL ART 17 ON 5/2016", nos proventos de Antonio Fernandes Touta (R$ 1.192,70) , se refere ao valor complementar correspondente aos 80 pontos da GDIT, a qual o aposentado vinha recebendo por conta da liminar da ASDNER antes de assinar o Termo de Opção de incorporação da GD (Gratificação de Desempenho) (Lei n. 13.371/2016) .
Rubrica judicial (GDAR) 
10.	Quanto à rubrica judicial de GDAR, destaque-se que a Lei 8.460/1992, em seu art. 28, III, extinguiu seu pagamento. Entretanto, respeitando o princípio da irredutibilidade remuneratória previsto no art. 37, XV, da Constituição Federal, muitas sentenças garantiram a percepção da gratificação mesmo após o comando da Lei citada.
11. 	Nesse contexto, é entendimento pacificado nesta Corte de Contas (Acórdão 1313/2016-TCU-Segunda Câmara, de relatoria do Ministro Weder de Oliveira, e 11.245/2015-TCU-2ª Câmara, de relatoria do Ministro Augusto Sherman) que tal gratificação não se incorpora indefinidamente aos vencimentos, mesmo que amparada por sentença judicial, pois tem natureza de manutenção do nível remuneratório.
12.	A ação judicial 0018381-85.2014.4.01.3400, impetrada pela Associação dos Servidores Federais em Transportes (ASDNER) contra ato do Secretário de Gestão Pública do MPOG, visou suspender a aplicação da Mensagem 554726, que determinou a absorção das VPNI's da remuneração dos substituídos, restabelecer o pagamento das VPNI's absorvidas até a decisão final da ação, bem como impedir os descontos determinados na mensagem a título de reposição ao erário. 
13.	Em Agravo de Instrumento 0019465-39.2014.4.01.0000, a desembargadora federal deu provimento ao agravo, determinando a suspensão do ato coator na Mensagem 554726/MPOG e o restabelecimento da VPNI, nos valores que vinham sendo pagos, até que fosse feito o exame individual da situação de cada servidor, com direito ao devido processamento legal.
14.	Esta Corte de Contas, por meio do Acórdão 4516/2019-TCU-Primeira Câmara, Ministro-Relator Bruno Dantas, analisou atos de servidores que também recebiam a mesma rubrica judicial com base no Mandado de Segurança 0018381-85.2014.4.01.3400, entendendo que a rubrica estava ilegal e que já poderia ser determinada a sua suspensão, pois a decisão proferida no Agravo de Instrumento 0019465-39.2014.4.01.0000 não está mais em vigor desde setembro de 2014, quando houve o julgamento de mérito do Mandado de Segurança Coletivo 0018381-85.2014.4.01.3400, e desde então inexistiria decisão judicial amparando o pagamento de parcela referente à GDAR.
15.	Transcreve-se parte do Voto do Ministro-Relator Bruno Dantas proferido no Acórdão 4516/2019-TCU-Primeira Câmara:
11.	Sobre a percepção da parcela judicial referente à GDAR, esclareço que essa gratificação foi extinta pela Lei 8.460/1992, art. 28, inciso III.
12.	Tal parcela foi objeto de recente decisão proferida por este Tribunal no âmbito do TC-Processo 017.896/2012-6, que também tratou de aposentadorias de ex-servidores do Ministério dos Transportes, Portos e Aviação Civil (Acórdão 3707/2019-TCU-Segunda Câmara) . Conforme descrito pelo relator da referida decisão, Ministro Raimundo Carreiro, restou apurado naquele processo o seguinte contexto relacionado ao pagamento da parcela ora questionada, intitulada no contracheque dos interessados como a rubrica "10289 DECISAO JUDICIAL N TRAN JUG":
58. A Unidade Jurisdicionada, de seu lado, chamada a se pronunciar, informou que houve a absorção da parcela de VPNI em fevereiro de 2014. Assim, a partir de março de 2014 as rubricas '82334 VPNI ART. 29 Lei 11.094/2005' e 'VANTAGEM INDIV.ART 9 Lei 8460/1992' foram integralmente absorvidas e passaram a não mais constar da folha de pagamento dos interessados.
59. Ante a absorção das VPNI's na remuneração dos interessados, conforme Mensagem MPOG 554726, estes, representados pela Associação dos Servidores Federais em Transportes/ASDNER, impetraram Mandado de Segurança Coletivo 0018381-85.2014.4.01.3400, que teve o pedido liminar deferido parcialmente. Em 3/9/2014, a Juíza Federal, ratificou o deferimento parcial do pedido liminar, para conceder parcialmente a segurança, ocasião em que determinou à autoridade coatora que não procedesse os descontos determinados na Mensagem MPOG 554726, a título de reposição ao erário, dos valores decorrentes das VPNI's (peça 97) .
60. Demais disso, existe decisão adotada em sede de Agravo de Instrumento 0019465-39.2014.4.01.0000, na qual a Desembargadora Federal deu provimento ao agravo, determinando a suspensão do ato coator contido na Mensagem MPOG 554726, com o consequente restabelecimento da VPNI, de forma a manter os valores que vinham sendo pagos, até o exame individual da situação de cada servidor (peça 98) .
61. Dessa maneira, as quantias que vinham sendo pagas aos autores a título de VPNI foram reincorporadas aos proventos do ex-servidores a partir da folha de pagamento do mês de agosto de 2014 sob a rubrica '10289 DECISAO JUDICIAL N TRAN JU'.
 (...) 
63. Diante da irregularidade dos pagamentos, o TCU pode considerar ilegais os atos, mas não pode determinar que o Órgão se abstenha de realizar os pagamentos da rubrica 10289 (DECISÃO JUDICIAL N TRAN JUG AP) , dada a existência de provimento judicial que garante, atualmente, no âmbito do Mandado de Segurança Coletivo 0018381-85.2014.4.01.3400, os pagamentos em questão. Nesse caso, cabe determinar à AGU, com o auxílio da Conjur/TCU, que acompanhe a ação judicial relativa ao Mandado de Segurança 0018381-85.2014.401.3400, para que, em caso de desconstituição da decisão, sejam adotadas as medidas para fazer cessar os pagamentos das rubricas consideradas irregulares por já terem sido absorvidas pelas reestruturações posteriores da carreira."
13.	Assim, de acordo com as informações carreadas ao referido processo, o pagamento da parcela em questão estaria amparado pela decisão, de caráter liminar, que deu provimento ao Agravo de Instrumento 0019465-39.2014.4.01.0000 proferida no âmbito do Mandado de Segurança Coletivo 0018381-85.2014.4.01.3400. Contudo, compulsando os autos da referida ação judicial, verifiquei que tal conclusão está equivocada.
14.	Na realidade, a decisão do Agravo de Instrumento 0019465-39.2014.4.01.0000 não está mais em vigor, tendo sido substituída pela sentença que, em 3 de setembro de 2014, julgou em caráter definitivo o mérito do Mandado de Segurança Coletivo 0018381-85.2014.4.01.3400, cuja parte dispositiva transcrevo a seguir (peça 21) :
"Diante do exposto, ratificando o deferimento parcial do pedido liminar, CONCEDO PARCIALMENTE A SEGURANÇA para determinar à autoridade coatora que não proceda os descontos determinados pela Mensagem n° 554726, a título de reposição ao Erário, dos valores decorrentes de VPNIs recebidas pelos filiados da Impetrante."
15.	A sentença definitiva, portanto, de forma diversa do que fora decidido no agravo de instrumento, não determinou o reestabelecimento da vantagem ou a manutenção dos valores que vinham sendo pagos. Concedeu, apenas, parcial provimento ao pleito da associação impetrante, para impedir o desconto dos valores já recebidos pelos servidores. 
16.	Embora essa decisão ainda não tenha transitado em julgado, uma vez que estão pendentes de julgamento as apelações interpostas tanto pela associação impetrante quanto pela União (conf. Andamento processual à peça 24) , ambos os recursos foram recebidos apenas com efeito devolutivo, conforme expressamente consignado nas decisões acostada às peças 22 e 23.
17.	Desde setembro de 2014, inexiste, portanto, suporte para a continuidade do pagamento da parcela em questão, que deve ser imediatamente suspenso. 
18.	Adicionalmente, cabe, ainda, informar à AGU, à Conjur, à Sefip e ao Ministério Público junto ao TCU, que a decisão proferida no Agravo de Instrumento 0019465-39.2014.4.01.0000 não está mais em vigor desde setembro de 2014, quando houve o julgamento de mérito do Mandado de Segurança Coletivo 0018381-85.2014.4.01.3400, e que, deste então, inexiste decisão judicial que ampare o pagamento de parcela referente à GDAR, para que adotem as medidas que considerarem cabíveis em relação à determinação do subitem 9.7.1 do Acórdão 3707/2019-TCU-Segunda Câmara. (grifei) 
16.	Diante do exposto, está irregular o pagamento da rubrica judicial decorrente da GDAR, uma vez que a sentença judicial não determinou o reestabelecimento da vantagem ou a manutenção dos valores que vinham sendo pagos. A sentença judicial concedeu apenas provimento parcial ao pleito da associação impetrante, para impedir o desconto dos valores. 
Da rubrica judicial (GDAPEC) 
17.	Conforme informado pelo DNIT, a Associação dos Servidores Federais em Transportes - ASDNER ingressou com  a Ação Coletiva n. 4800-71.2012.4.0l.3400 contra o Departamento Nacional de Infraestrutura de Transportes - DNIT, objetivando assegurar que os futuros aposentados do Plano Especial de Cargos do DNIT, que se aposentarem com base no art. 3º da EC n. 47/2005, recebam a GDAPEC - Gratificação de Desempenho de Atividades Administrativas do Plano Especial de Cargos do DNIT, no valor da pontuação de sua última remuneração enquanto ativos.
18.	A referida ação tramitou na 21ª Vara da Justiça Federal do Distrito Federal e, após deferidos o pedido de antecipação de tutela e embargos de declaração, foi proferida a seguinte sentença:
" (...) julgo PROCEDENTE o pedido formulado na inicial, garantindo aos substituídos da autora, futuros aposentados, o recebimento da Gratificação de Desempenho de Atividades Administrativas do Plano Especial de Cargos do DNIT - GDAPEC - no valor da pontuação de sua última remuneração enquanto ativos, desde que estes estejam enquadrados nos requisitos elencados pelos arts. 2º e 3º da EC nº 47/2005 e 6º e 7º da EC nº 41/2003.
19.	Portanto, conforme a sentença acima transcrita, restou assegurado aos servidores do DNIT que ao se aposentarem preenchiam os requisitos dos arts. 2º e 3º da EC nº 47/2005 e 6º e 7º da EC nº 41/2003, o recebimento da GDAPEC no valor da pontuação de sua última remuneração enquanto ativos.
Da aposentadoria de Alberto Nazareno dos Santos Carvalho
20.	Da análise do ato de Alberto Nazareno dos Santos Carvalho, verificou-se o pagamento de rubrica judicial no valor de R$ 270,99, relativa à GDAR.
21.	Do exame do seu contracheque (peça 22) , constatou-se que o interessado continua percebendo a rubrica judicial no valor de R$ 270,99 (GDAR) e passou a receber outra rubrica judicial no valor de R$ 820,17, referente à GDAPEC.
22.	Em relação à rubrica judicial alusiva à GDAPEC, não há qualquer irregularidade, pois está amparada por sentença judicial proferida na Ação Coletiva n. 4800-71.2012.4.0l.3400.
23.	Quanto à GDAR judicial, conforme já exposto nos itens 10-16, o pagamento dessa rubrica é irregular. Assim, o ato deve ser considerado ilegal, cabendo determinação ao DNIT para excluir a parcela dos proventos do inativo. 
Da aposentadoria de Aldir de Araujo Costa 
24.	Da análise do ato de Aldir de Araujo Costa, não se constatou qualquer irregularidade que obste a chancela pela legalidade.
25.	Todavia, do exame do seu contracheque (peça 22) , verificou-se que o inativo passou a receber rubricas de decisão judicial nos valores de R$ 270,99, relativa à GDAR, e de R$ 2.185,00, referente à GDAPEC.
26.	Em relação à rubrica judicial alusiva à GDAPEC, não há qualquer irregularidade, pois está amparada por sentença judicial proferida na Ação Coletiva n. 4800-71.2012.4.0l.3400.
27.	Quanto à GDAR judicial, conforme já exposto nos itens 10-16, o pagamento dessa rubrica é irregular. 
28.	No entanto, a GDAR judicial não constava no ato de aposentadoria do Sr. Aldir de Araujo Costa. O servidor passou a receber a rubrica judicial após a concessão da aposentadoria. Desta forma, o ato de aposentadoria pode ser apreciado pela legalidade, sem prejuízo de se determinar à Superintendência Regional do DNIT no Estado do Pará que exclua a rubrica relativa à GDAR.
Da aposentadoria de Amaro Pereira da Silva
29.	Da análise do ato de Amaro Pereira da Silva, bem como do exame do seu contracheque (peça 22) , verificou-se o pagamento de rubrica judicial no valor de R$ 270,99, relativa à GDAR.
30.	Em relação à GDAR judicial, conforme já exposto nos itens 10-16, o pagamento dessa rubrica é irregular. Assim, o ato deve ser considerado ilegal, cabendo determinação ao DNIT para excluir a parcela dos proventos do inativo.
Da aposentadoria de Ana Lucia Nunes Rios
31.	Da análise do ato de Ana Lucia Nunes Rios, verificou-se o pagamento de rubrica judicial no valor de R$ 270,99, relativa à GDAR.
32.	Do exame do seu contracheque (peça 22) , constatou-se que a interessada continua percebendo a rubrica judicial no valor de R$ 270,99 (GDAR) e passou a receber outra rubrica judicial no valor de R$ 915,79, referente à GDAPEC.
33.	Em relação à rubrica judicial alusiva à GDAPEC, não há qualquer irregularidade, pois está amparada por sentença judicial proferida na Ação Coletiva n. 4800-71.2012.4.0l.3400.
34.	Quanto à GDAR judicial, conforme já exposto nos itens 10-16, o pagamento dessa rubrica é irregular. Assim, o ato deve ser considerado ilegal, cabendo determinação ao DNIT para excluir a parcela dos proventos da inativa.
Da aposentadoria de Antonio Fernandes Touta 
35.	Da análise do ato de Antonio Fernandes Touta, não se constatou qualquer irregularidade que obste a chancela pela legalidade.
36.	Do exame do seu contracheque (peça 22) , observou-se que a rubrica "GD PARC COMPL ART 17 ON 5/2016", no valor de R$ 1.192,70, referente à complementação correspondente aos 80 pontos da GDIT e questionada pelo TCU, deixou de ser paga em seus proventos. Entretanto, verificou-se que o interessado passou a receber rubrica judicial no valor de R$ 270,99, relativa à GDAR.
37.	Quanto à GDAR judicial, conforme já exposto nos itens 10-16, o pagamento dessa rubrica é irregular. 
38.	No entanto, a GDAR judicial não constava no ato de aposentadoria do Sr. Antonio Fernandes Touta. O servidor passou a receber a rubrica judicial após a concessão da aposentadoria. Desta forma, o ato de aposentadoria pode ser apreciado pela legalidade, sem prejuízo de se determinar à Superintendência Regional do DNIT no Estado do Pará que exclua a rubrica relativa à GDAR.
Da aposentadoria de Antonio Valdir Rodrigues de Menezes
39.	Da análise do ato de Antonio Valdir Rodrigues de Menezes, verificou-se o pagamento de rubrica judicial no valor de R$ 270,99, relativa à GDAR.
40.	Do exame do seu contracheque (peça 22) , constatou-se que o interessado continua percebendo a rubrica judicial no valor de R$ 270,99 (GDAR) e passou a receber outra rubrica judicial no valor de R$ 1.242,15, referente à GDAPEC.
41.	Em relação à rubrica judicial alusiva à GDAPEC, não há qualquer irregularidade, pois está amparada por sentença judicial proferida na Ação Coletiva n. 4800-71.2012.4.0l.3400.
42.	Quanto à GDAR judicial, conforme já exposto nos itens 10-16, o pagamento dessa rubrica é irregular. Assim, o ato deve ser considerado ilegal, cabendo determinação ao DNIT para excluir a parcela dos proventos do inativo.
Da aposentadoria de Benedito Monteiro Batista 
43.	Da análise do ato de Benedito Monteiro Batista, não se constatou qualquer irregularidade que obste a chancela pela legalidade.
44.	No entanto, do exame do seu contracheque (peça 22) , verificou-se que o inativo passou a receber rubrica judicial no valor de R$ 270,99, relativa à GDAR.
45.	Quanto à GDAR judicial, conforme já exposto nos itens 10-16, o pagamento dessa rubrica é irregular. 
46.	No entanto, a GDAR judicial não constava no ato de aposentadoria do Sr. Benedito Monteiro Batista. O servidor passou a receber a rubrica judicial após a concessão da aposentadoria. Desta forma, o ato de aposentadoria pode ser apreciado pela legalidade, sem prejuízo de se determinar à Superintendência Regional do DNIT no Estado do Pará que exclua a rubrica relativa à GDAR.
Da aposentadoria de Cornelio Catunda Silva 
47.	Da análise do ato de Cornelio Catunda Silva, verificou-se o pagamento de rubrica judicial no valor de R$ 270,99, relativa à GDAR.
48.	Do exame do seu contracheque (peça 22) , constatou-se que o interessado continua percebendo a rubrica judicial no valor de R$ 270,99 (GDAR) e passou a receber outra rubrica judicial no valor de R$ 1.053,86, referente à GDAPEC.
49.	 Em relação à rubrica judicial alusiva à GDAPEC, não há qualquer irregularidade, pois está amparada por sentença judicial proferida na Ação Coletiva n. 4800-71.2012.4.0l.3400.
50.	Quanto à GDAR judicial, conforme já exposto nos itens 10-16, o pagamento dessa rubrica é irregular. 
51.	Impende registrar que o ato de Cornelio Catunda Silva ingressou no TCU há mais de cinco anos (30/3/2015) . Assim, tendo em vista a recente decisão do STF no RE 636.553, a seguir transcrita, 
Em atenção aos princípios da segurança jurídica e da confiança legítima, os Tribunais de Contas estão sujeitos ao prazo de 5 (cinco) anos para o julgamento da legalidade do ato de concessão inicial de aposentadoria, reforma ou pensão, a contar da chegada do processo à respectiva Corte de Contas
propõe-se o sobrestamento da apreciação do referido ato, de acordo com o art. 157 do Regimento Interno do Tribunal de Contas da União.
Da aposentadoria de Delcio Benedito de Assunção 
52.	Da análise do ato de Delcio Benedito de Assunção, não se constatou qualquer irregularidade que obste a chancela pela legalidade.
53.	Todavia, do exame do seu contracheque (peça 22) , verificou-se que o inativo passou a receber rubrica judicial no valor de R$ 270,99, relativa à GDAR.
54.	Quanto à GDAR judicial, conforme já exposto nos itens 10-16, o pagamento dessa rubrica é irregular. 
55.	No entanto, a GDAR judicial não constava no ato de aposentadoria do Sr. Delcio Benedito de Assunção. O servidor passou a receber a rubrica judicial após a concessão da aposentadoria. Desta forma, o ato de aposentadoria pode ser apreciado pela legalidade, sem prejuízo de se determinar à Superintendência Regional do DNIT no Estado do Pará que exclua a rubrica relativa à GDAR.
Da aposentadoria de Deusdete Teixeira Machado
56.	Da análise do ato de Deusdete Teixeira Machado, não se constatou qualquer irregularidade que obste a chancela pela legalidade.
57.	Entretanto, do exame do seu contracheque (peça 22) , verificou-se que o interessado passou a receber rubrica judicial no valor de R$ 270,99, relativa à GDAR.
58.	Quanto à GDAR judicial, conforme já exposto nos itens 10-16, o pagamento dessa rubrica é irregular. 
59.	No entanto, a GDAR judicial não constava no ato de aposentadoria do Sr. Deusdete Teixeira Machado. O servidor passou a receber a rubrica judicial após a concessão da aposentadoria. Desta forma, o ato de aposentadoria pode ser apreciado pela legalidade, sem prejuízo de se determinar à Superintendência Regional do DNIT no Estado do Pará que exclua a rubrica relativa à GDAR.
CONCLUSÃO
60.	Em razão do exposto, e tendo em vista as análises realizadas no ato inicial de concessão de aposentadoria de Cornelio Catunda Silva, esta Unidade Técnica propõe o sobrestamento da apreciação do referido ato, porquanto ingressou no TCU há mais de cinco anos.
61.	Quanto aos atos iniciais de concessão de aposentadoria de Aldir de Araujo Costa, Antonio Fernandes Touta, Benedito Monteiro Batista, Delcio Benedito de Assunção e Deusdete Teixeira Machado, esta Unidade Técnica propõe a apreciação pela legalidade, com determinação à Superintendência Regional do DNIT no Estado do Pará para excluir a rubrica judicial relativa à GDAR. 
62.	Em relação aos atos iniciais de concessão de aposentadoria de Alberto Nazareno dos Santos Carvalho, Amaro Pereira da Silva, Ana Lucia Nunes Rios e Antonio Valdir Rodrigues de Menezes, esta Unidade Técnica considera que os atos em tela devem ser considerados ilegais, tendo em vista o pagamento irregular da rubrica GDAR judicial.
63.	Quanto aos valores indevidos já pagos, propõe-se dispensar a devolução, com fundamento no Enunciado 106 da Súmula da Jurisprudência do TCU.
64.	Por fim, vale destacar que os atos de Alberto Nazareno dos Santos Carvalho, Amaro Pereira da Silva, Ana Lucia Nunes Rios e Antonio Valdir Rodrigues de Menezes ingressaram no TCU há menos de cinco anos. Assim, não se fez necessária a instauração do contraditório, segundo o entendimento estabelecido no Acórdão 587/2011-TCU-Plenário, de relatoria do Ministro Valmir Campelo. Registre-se ainda que a análise deste processo levou em conta os dispositivos da Resolução TCU 315/2020.
PROPOSTA DE ENCAMINHAMENTO
65.	Ante o exposto, e com base nos arts. 71, inciso III, da Constituição Federal; 1º, inciso V, e 39, inciso II, da Lei 8.443/1992; 260, § 1º, e 157, do Regimento Interno do Tribunal de Contas da União, propõe-se:
a) SOBRESTAR a apreciação do ato inicial de concessão de aposentadoria de Cornelio Catunda Silva (CPF: XXX.794.902-XX) ;
b) considerar LEGAIS e conceder o registro dos atos iniciais de concessão de aposentadoria de Aldir de Araujo Costa (CPF: XXX.101.982-XX) , Antonio Fernandes Touta (CPF: XXX.397.032-XX) , Benedito Monteiro Batista (CPF: XXX.469.402-XX) , Delcio Benedito de Assunção (CPF: XXX.649.144-XX) e Deusdete Teixeira Machado (CPF: XXX.360.512-XX) ;
c) considerar ILEGAIS e recusar o registro dos atos iniciais de concessão de aposentadoria de Alberto Nazareno dos Santos Carvalho (CPF: XXX.711.232-XX) , Amaro Pereira da Silva (CPF: XXX.953.002-XX) , Ana Lucia Nunes Rios (CPF: XXX.593.112-XX) e Antonio Valdir Rodrigues de Menezes (CPF: XXX.032.072-XX) ;
d) dispensar a devolução dos valores indevidamente recebidos até a data da ciência do acórdão que vier a ser prolatado, com base no Enunciado 106 da Súmula da Jurisprudência do TCU;
e) determinar à Superintendência Regional do DNIT no Estado do Pará, com base nos arts. 45 da Lei 8.443/1992, e 4º, inciso I, da Resolução-TCU 315/2020, que:
e.1) exclua a rubrica judicial referente à GDAR dos proventos dos inativos listados nos subitens "b" e "c", comunicando ao TCU, no prazo de quinze dias, as providências adotadas, nos termos dos arts. 262, caput, do Regimento Interno do TCU e 8º, caput, da Resolução-TCU 206/2007; 
e.2) cadastre novos atos dos interessados listados no subitem "c", livres da irregularidade apontada, submetendo-os ao TCU no prazo de trinta dias, nos termos dos arts. 262, § 2º, do Regimento Interno do TCU e 19, § 3º, da Instrução Normativa-TCU 78/2018;
e.3) informe aos ex-servidores listados nos subitens "b" e "c" o teor do acórdão que vier a ser prolatado, encaminhando ao TCU, no prazo de trinta dias, comprovante da data de ciência pelos interessados, nos termos do art. 4º, § 3º, da Resolução-TCU 170/2004, alertando-os de que o efeito suspensivo proveniente de eventual interposição de recurso junto ao TCU não os exime da devolução dos valores indevidamente percebidos após a notificação, em caso de não provimento desse recurso."
	É o relatório.

não há

Procuradora-Geral Cristina Machado da Costa e Silva.

aposentadoria. PARCELA judicial REFERENTE À GRATIFICAÇÃO DE DESEMPENHO DE ATIVIDADES RODOVIÁRIAS (GDAR). ATOs COM ENTRADA NO TCU HÁ MAIS DE CINCO ANOS. REGISTRO TÁCITO. possibilidade de revisão de ofício.

APOSENTADORIA (APOS)

Secretaria de Fiscalização de Integridade de Atos e Pagamentos de Pessoal e de Benefícios Sociais (Sefip).

Cuida o processo de atos de aposentadoria emitidos pela Superintendência Regional do Dnit no Estado do Pará.
2.	No mérito, a secretaria especializada, com o apoio do Ministério Público junto ao TCU, identificou, em alguns dos atos examinados, impropriedade relacionada à inclusão de parcela referente à gratificação de desempenho de atividades rodoviárias (GDAR) com amparo em decisão judicial que não estaria mais em vigor.
3.	Preliminarmente, rememoro que o Supremo Tribunal Federal, ao julgar o Recurso Extraordinário 636.553/RS, fixou a tese de que "em atenção aos princípios da segurança jurídica e da confiança legítima, os Tribunais de Contas estão sujeitos ao prazo de 5 anos para o julgamento da legalidade do ato de concessão inicial de aposentadoria, reforma ou pensão, a contar da chegada do processo à respectiva Corte de Contas".
4.	Ao apreciar embargos de declaração opostos perante a referida decisão, o STF reconheceu que, após o registro tácito do ato pelo decurso do prazo de cinco anos, abre-se a possibilidade de sua revisão de ofício, no prazo de cinco anos contados do registro.
5.	Em respeito à decisão da Suprema Corte, o TCU firmou entendimento por meio do Acórdão 122/2021-TCU-Plenário (relator Walton Alencar Rodrigues) no sentido de que, após o prazo de cinco anos da entrada do ato nesta Corte, sem apreciação pelo Tribunal, ele deve ser considerado "tacitamente registrado", abrindo-se, a partir daí, a possibilidade de sua revisão no prazo de cinco anos.
6.	No caso concreto, verifico que todos os atos examinados foram disponibilizados ao TCU há mais de cinco anos, situação que atrai o registro tácito, com possibilidade de revisão de ofício, porquanto não transcorridos mais de dez anos desde a entrada no Tribunal.
7.	Dessa forma, cumpre reconhecer o registro tácito das concessões, sem prejuízo de orientar a Sefip no sentido de que avalie a conveniência e a oportunidade de promover a revisão de ofício dos atos relacionados, segundo critérios de materialidade e relevância. Para tanto, a unidade deve levar em consideração o decidido no Acórdão 16488/2021-TCU-Segunda Câmara, que lançou pertinentes considerações sobre o pagamento da GDAR com amparo em decisão judicial.
	Ante o exposto, voto por que o Tribunal adote a deliberação que ora submeto à apreciação deste Colegiado.
	TCU, Sala das Sessões Ministro Luciano Brandão Alves de Souza, em 25 de janeiro de 2022.
Ministro BRUNO DANTAS
Relator